【裁判字號】    97,抗,223
【裁判日期】    970918
【裁判案由】    聲明異議
【裁判全文】
臺灣高等法院臺南分院民事裁定  97年度抗字第223號
抗  告  人
即 第 三人  乙○○
            丙○○
相  對  人
即 債 權人  甲○○
上列當事人因聲明異議事件，對於中華民國97年7月17日臺灣雲
林地方法院裁定（91年度執字第5198號）提起抗告，本院裁定如
下：
    主  文
抗告駁回。
抗告訴訟費用由抗告人負擔。
    理  由
一、抗告意旨略以：
  (一)原法院查封之建號55號建物（即坐落於雲林縣二崙鄉○○段
    428地號土地上，門牌號碼雲林縣二崙鄉○○村○○路8號建
    物，下稱系爭建物）係債務人廖水拔於民國（下同）77年2
    月1日將部分土地不定期出租給抗告人乙○○、丙○○等二
    人，由抗告人之祖父廖樹葉贈與資金由抗告人為起造人建築
    系爭建物由抗告人二人使用，租金由抗告人每月各給付債務
    人廖水拔新台幣（下同）3,000元，有租地建屋契約可稽。
  (二)按執行法院如發見債權人查報之財產確非債務人所有者，應
    命債權人另行查報，於強制執行程序開始後始發見者，應由
    執行法院撤銷其處分，強制執行法第17條定有明文，原法院
    （即雲林地院）94年度訴字第406號第三人異議之訴事件，
    雖因系爭建物未辦理保存登記，而未撤銷執行程序，惟於理
    由中明認系爭建物為訴外人廖樹華所起造，其非債務人所有
    至明，依上開規定，應撤銷查封程序，原裁定以抗告人應提
    起第三人異議之訴為由駁回抗告人所提之異議並續行執行程
    序自有未洽，爰提起抗告，請求將原裁定廢棄，另為撤銷原
    法院91年度執字第5198號執行程序之裁定云云。
二、按執行法院如發見債權人查報之財產確非債務人所有者，應
    命債權人另行查報，於強制執行程序開始後始發見者，應由
    執行法院撤銷其處分，強制執行法第17條定有明文。次按第
    三人就執行標的物有足以排除強制執行之權利者，得於強制
    執行程序終結前，向執行法院對債權人提起異議之訴。如債
    務人亦否認其權利時，並得以債務人為被告，強制執行法第
    15條定有明文。而強制執行法第15條所謂就執行標的物有足
    以排除強制執行之權利者，係指對於執行標的物有所有權、
    典權、留置權、質權存在情形之一者而言（最高法院44年台
    上字第721號、68年台上字第3190號判例意旨參照）。又按
    當事人或利害關係人，對於執行法院強制執行之命令，或對
    於執行法官、書記官、執達員實施強制執行之方法，強制執
    行時應遵守之程序，或其他侵害利益之情事，得於強制執行
    程序終結前，為聲請或聲明異議。但強制執行不因而停止；
    強制執行法第12條第1項亦定有明文。「若該（經查封）財
    產是否債務人所有尚待審認方能確定，執行法院既無逕行審
    判之權限，尤非聲明同法第12條所定之異議所能救濟，自應
    依同法第16條（已修正為15條）之規定，指示主張有排除強
    制執行權利之第三人，提起執行異議之訴，以資解決。」（
    最高法院49年度台抗字第72號判例參照）。故第三人對執行
    標的物有所有權或對於為執行標的之債權或其他財產權有所
    有權者，得提起第三人異議之訴排除強制執行。此與同法第
    12條規定當事人或利害關係人，對於執行法院強制執行之命
    令強制執行時應遵守之程序，或其他侵害利益之情事，得於
    強制執行程序終結前，為聲請或聲明異議之情形有別。亦即
    第12條規定之「聲請或聲明異議」，僅指對強制執行過程中
    執行法院之命令、執行人員之執行方法、程序事項及其他侵
    害利益之情事而言，至於涉及私權之爭執，因執行法院僅作
    形式認定，無審認實體權利存否之權，故若實體權益法律關
    係未盡明確時，應由當事人另依民事訴訟程序謀求救濟，要
    非本條規定聲明異議所能解決（最高法院79年台抗字第310
    號裁判要旨參照）。
三、經查：
  (一)系爭建物為未保存登記之建物，並經債權人甲○○於92年7
    月22日持原法院92年度訴字第57號民事判決及確定證明書，
    聲請原法院強制執行債務人廖水拔所有系爭建物，經原法院
    以91年度執字第5198號受理在案予以查封拍賣，而系爭建物
    於94年9月20日第二次拍賣期日前，因抗告人提起第三人異
    議之訴（即原法院94年度訴字第406號），並聲請停止執行
    ，經原法院於94年8月29日以94年度聲字第298號裁定准予停
    止執行，業經最高法院發回更審，本院96年度上更(一)字第22
    號判決駁回抗告人所提之第三人異議之訴，抗告人提起上訴
    ，最高法院以97年度台上字第728號裁定駁回上訴，該第三
    人異議之訴已告確定，經本院調閱原法院92年度執字第7256
    號、91年度執字第5198號等卷查明無誤，並有本院96年度上
    更(一)字第22號判決及最高法院以97年度台上字第728號裁定
    附於原法院91年度執字第5198號卷可參，合先敘明。
  (二)本件抗告人主張系爭建物為伊所有，原法院應撤銷查封程序
    云云，係提出租地建屋契約影本及雲林縣稅捐稽徵處虎尾分
    處房屋稅籍證明書影本等資料為憑（見原法院卷第15-18頁
    ）。惟執行標的物所有權之誰屬，係實體上之問題，非聲明
    異議程序所能解決，況如前所述，系爭建物非抗告人所有，
    業經本院96年度上更(一)字第22號判決，及最高法院以97年度
    台上字第728號裁定駁回上訴確定，足見抗告人無排除本件
    強制執行之權利。是原法院駁回抗告人之聲明異議，核無不
    合。抗告意旨指摘原裁定不當，求予廢棄，為無理由，應予
    駁回。
四、據上論結，本件抗告為無理由，依強制執行法第30條之1、
    民事訴訟法第495條之1第1項、第449條第1項、第95條、第
    78條，裁定如主文。
中    華    民    國    97    年    9     月    18    日
                    民事第四庭  審判長法  官  王惠一
                                      法  官  王浦傑
                                      法  官  蘇重信
上為正本係照原本作成。
如不服本裁定，僅得於收受本裁定正本送達後10日內以適用法規
顯有錯誤為理由，向本院提出再抗告狀（須附繕本）依法應繳納
抗告費新台幣1千元，並委任律師為訴訟代理人，經本院許可後
始可再抗告於最高法院。
中    華    民    國    97    年    9     月    18    日
                                      書記官  陳嘉琍
【附記】
民事訴訟法第495條之1第2項準用同法第466條之1第1、2項規定
：
(1)對於第二審判決上訴，上訴人應委任律師為訴訟代理人。但上
  訴人或其法定代理人具有律師資格者，不在此限。
(2)上訴人之配偶、三親等內之血親、二親等內之姻親，或上訴人
  為法人、中央或地方機關時，其所屬專任人員具有律師資格並
  經法院認為適當者，亦得為第三審訴訟代理人。
民事訴訟法第466條之2：
  上訴人無資力委任訴訟代理人者，得依訴訟救助之規定，聲請
  第三審法院為之選任律師為其訴訟代理人。


司法院資訊處製作；財團法人民間司法改革基金會備份。
